【裁判字號】    97,簡上,255
【裁判日期】    980331
【裁判案由】    損害賠償
【裁判全文】
臺灣臺北地方法院民事判決             97年度簡上字第255號
上  訴  人  丁○○
                        號4樓
            天成聯合運輸有限公司
上  一  人
法定代理人  乙○○
共      同
訴訟代理人  丙○○
被上訴人    甲○○
上列當事人間損害賠償事件，上訴人對於民國97年3月10日本院
臺北簡易庭96年度北簡字第57351號第一審判決提起上訴，本院
於民國98年3月18日言詞辯論終結，判決如下：
    主  文
原判決命上訴人連帶給付被上訴人超過新台幣肆萬玖仟柒佰捌拾
壹元部分，暨該部分訴訟費用負擔及假執行之聲請均廢棄。
上開廢棄部分，被上訴人於第一審之訴駁回。
上訴人其餘上訴駁回。
第一、二審訴訟費用（除確定部分外）由上訴人連帶負擔七分之
一，餘由被上訴人負擔。
    事  實  及  理  由
一、被上訴人起訴主張：(一)上訴人丁○○受僱於上訴人天成聯合
    運輸有限公司（以下簡稱天成公司）擔任司機，於民國95年
    10 月5日下午3時30分許，駕駛車牌A7-057號營業小貨車，
    行經台北市○○路與渭水街口，疏未注意，撞及騎乘車牌
    SIW- 048號輕機車之被上訴人，致被上訴人人車倒地，受有
    左胸壁挫傷併肋骨閉鎖性骨折之傷害。上訴人丁○○業務過
    失傷害，業經本院刑事庭以96年度交簡字第65號簡易判決判
    處有期徒刑六月，減為有期徒刑三月確定。爰依侵權行為法
    律關係請求上訴人連帶給付因本件車禍所支出醫療費新
    台幣（下同）15,898元，看護費用20,000元，6個月減損工
    作收入300,000元，機車維修費4,900元，及原告因受不法侵
    害，身心異常痛苦之精神慰撫金100,000元。
  (二)本件上訴人雖稱於交通事故發生時，被上訴人因違反號誌管
    制及交通規則，亦應負有過失責任云云。惟本件交通事故發
    生時，被上訴人所騎乘之機車因交通壅塞而停駛，上訴人丁
    ○○駕駛車牌A7-057號營業小貨車由渭水路駛至路口迴轉，
    其駕車時撥打行動電話，疏未注意，未為煞車，撞及被上訴
    人，被上訴人未違反號誌管制及交通規則，無須負擔過失責
    任，上訴人所言並非屬實。
  (三)被上訴人之骨折無法於1個月內痊癒，亦無法於受傷後1個月
    即開始從事修車工作。訴外人人林旺璋確實為被上訴人因受
    傷後無法搬重物始僱用，月薪40,000元，六個月共支薪
    240,000元，因訴外人林旺璋為臨時人員，故未為其投保勞
    健保。
二、上訴人辯稱：
  (一)本件肇事責任依台北市政府警察局交通警察大隊初步分析研
    判，雙方均涉嫌違反號誌管制，是被上訴人對本件事故之損
    害與有過失，應減輕上訴人賠償金額。醫療收據上「外用吊
    粉」部分，被上訴人未舉證證明為必要，看護費用部分亦未
    舉證證明；所提出之診斷證明書多所矛盾，無法證明有減損
    6個月之工作收入；機車維修費部分應考量折舊，且估價單
    係被上訴人開立，上訴人否認其真正等語置辯。再者，被上
    訴人傷勢並非重大，其請求精神慰撫金過高，提出所得稅扣
    繳憑單亦其所開立，顯有疑問。
  (二)原審認定上訴人丁○○就系爭車禍事故應負完全過失責任，
    實難謂妥適：
  1.依台北市政府警察局交通警察大隊之道路交通事故初步分析
    研判表可知，本件雙方均涉嫌違反號誌管制，上訴人於刑事
    程序中主張其行向為綠燈，並原審中提出與有過失之抗辯，
    但原審對此未予斟酌，理由顯有欠缺。
  2.上訴人丁○○係依交通號誌由八德路西向東行駛欲左轉渭水
    路。由交通事故現場圖可知，被上訴人自北往南之單行道 (
    八德路二段88巷)路口逆向往北左轉西行駛八德路，本已非
    正常道路之行駛方向，已違反交通規則，未依號誌遵行方向
    行駛，被上訴人於此負有過失責任甚明；上訴人否認丁○○
    於行車期間撥打行動電話之情事。
  (三)被上訴人為商號負責人，並有僱請員工從事勞務，應無須從
    事搬運重物之工作，原審依桐楠中醫診所及臺安醫院診斷證
    明書認為被上訴人所受傷害，半年內不可搬重物，逕認定其
    僱請員工搬運重物所支出之薪資240,000元為所受損害，而
    未考量其支出是否有必要性及關連性，實屬速斷。且由台安
    醫院 (98)醫發字第040號函可知，被上訴人於1個月後骨折
    即已痊癒，無休養半年之必要；至於桐楠中醫診所診斷證明
    書部分上訴人於原審時已爭執其真實性及證明力，被上訴人
    亦無所得及勞保資料，以資證明工作損失，原審據此以為判
    決，亦有不當。
  (四)證人林秋霞與被上訴人認識，且是同業，其證詞應不足採。
三、原審以上訴人丁○○駕車疏未注意車前狀況，並隨時採取必
    要之安全措施而撞及被上訴人，致被上訴人人車倒地，有台
    北市政府警察局交通警察大隊函送本件車禍肇事案相關資料
    在卷可稽，自有因過失，不法侵害被上訴人之身體、健康等
    權利，應與上訴人天成公司負連帶損害賠償責任，而為被上
    訴人一部勝訴之判決，命上訴人給付被上訴人醫療費14,678
    元、減少勞動能力僱用支出240,000元、慰撫金100, 000元
    ，共計354,678元，並駁回上訴人其餘之訴。上訴人就其敗
    訴部分不服，提起上訴（被上訴人於原審敗訴部分，未據被
    上訴人上訴，業已確定），並聲明：(1)原判決不利於上訴人
    部分廢棄。(2)上開廢棄部分被上訴人於第一審之訴及假執行
    之聲請均駁回。(3)第一、二審訴訟費用由被上訴人負擔。被
    上訴人答辯聲明：(1)上訴駁回。(2)第二審訴訟費用由上訴人
    負擔。
四、兩造不爭執事項：
    上訴人丁○○受僱於上訴人天成公司擔任司機，於95年10月
    5日下午13時30分許，駕駛車牌A7-057號營業小貨車，在台
    北市○○路與渭水街口，與騎乘車牌SIW-048號輕機車之被
    上訴人發生撞擊，致被上訴人人車倒地，被上訴人並因之受
    有左胸壁挫傷併肋骨閉鎖性骨折之傷害；上訴人丁○○因自
    白前述之業務過失傷害，業經本院刑事庭以96年度交簡字第
    65 號刑事判決判處有期徒刑6月，減為有期徒刑3月，如易
    科罰金，以1000元折算一日在案，並已執行完畢，此為兩造
    所不爭執，並有經本院依職權調閱本院96年度交簡字第65號
    全卷核閱無訛，且有本院檢察署96年度調偵字第671號起訴
    書、本院96年度交簡字第65號刑事判決 (見原審卷第24-28
    頁)、臺北市政府警察局交通警察大隊96年12月17日北市警
    交大事字第09636245900號函暨本件車禍肇事案相關資料 (
    見原審卷第42-56頁)可稽。
五、就本件事發時兩造行向，上訴人丁○○陳稱伊係由八德路西
    向東行駛至渭水路口欲左轉渭水路，被上訴人由八德路二段
    88巷（北往南單行道）逆向由南向北行駛，至事故地點時仍
    在行進中；被上訴人則陳稱伊由八德路二段88巷與八德路二
    段交叉口東側之商店取貨完畢，自該商店欲往八德路一段方
    向行進，行至八德路二段正中央，因堵車靜止在路口，上訴
    人丁○○則由渭水路北往南方向駛出，欲迴轉至渭水路南往
    北方向等語。經查：
（1）依台北市○○○○○道路交通事故現場圖顯示，兩造碰撞
     之地點約在八德路二段道路中心線，上訴人丁○○車輛位
     於八德路二段西向東車道上，車頭略朝東北東方向，被上
     訴人之機車則位於八德路二段東向西車道上，車頭略朝西
     北西方向；八德路二段雙向車道各有8公尺寬，渭水路北向
     南車道寬14.2公尺，南向北車道寬16.7公尺。以八德路二
     段東向西車道寬達8公尺，若如被上訴人所述，上訴人丁○
     ○駕駛之營業小貨車係欲自渭水路北向南車道迴轉入渭水
     路南向北車道，衡情應可在八德路二段東向西車道內完成
     迴轉，要無駛入對向西向東車道之必要，且若確實駛入西
     向東車道而欲駛回渭水路，其車頭應更朝北，不致如事故
     現場圖所示車輛均位在西向東車道內，僅車頭略偏東北東
     之狀況。
     目擊證人林秋霞則到庭結證稱上訴人丁○○車輛由渭水路
     開出往松山方向，事故發生時看到上訴人丁○○車輛位在
     八德路西向東方向，比較靠近八德路二段82號、84號店門
     中間，車頭比較斜向東南等語。證人林秋霞所述上訴人丁
     ○○車頭方向雖與事故現場圖不同，然亦稱上訴人丁○○
     車輛係位於八德路西向東車道上，是以若如證人所稱上訴
     人丁○○車頭朝東南，則更不可能係欲往渭水路北向南方
     向迴轉，是以關於上訴人丁○○事發前之車行方向，應以
     上訴人所述為可採。
     至於證人林秋霞所稱上訴人丁○○車輛由渭水路開出往松
     山方向云云，惟兩造均無人為此種主張，且證人自稱當時
     伊正在騎樓下與人聊天，看到被上訴人，伊向被上訴人打
     招呼，被上訴人看一下之後繼續前進，之後就聽到碰一聲
     等語（本院98年3月2日準備程序筆錄），可知證人於事發
     當時係在與人聊天，並未目睹事故發生時之狀況，直到聽
     到碰撞聲才知出事，而碰撞時上訴人丁○○車輛已經位於
     八德路二段西向東車道上，是以衡情證人應不致特別注意
     上訴人丁○○於事故發生前究係由何處駛來，況證人亦自
     承關於上訴人丁○○在講手機一事不是伊親自看到，係聽
     店內師傅在講，益證證人於事發前確無特別注意上訴人丁
     ○○車輛動向，是以證人此部分陳述與事實不符，尚無從
     採信，仍應以事故現場圖之記載為可採。
（2）至於被上訴人之行向，上訴人陳稱被上訴人係由八德路二
     段88巷逆向南向北行駛；被上訴人則陳稱伊係由八德路二
     段88巷與八德路二段交叉口東側之商店出發欲往八德路一
     段方向行進，行至八德路二段正中央，因堵車靜止於路口
     各等語。證人林秋霞則證稱伊在八德路二段86號經營機車
     行，事故當天在騎樓聊天，面向渭水路。看到被上訴人時
     ，被上訴人已經離開八德路二段88巷，機車係在八德路二
     段西向東車道上...；... 被上訴人剛啟動要往八德路一段
     方向行駛，伊與被上訴人打招呼，當時渭水路上的車都是
     靜止的，被上訴人看一下之後繼續前進，之後就聽到碰一
     聲，當時渭水路的車都已經在移動，伊在騎樓下看不到紅
     綠燈等語，此有本院98年3月2日準備程序筆錄在卷可稽。
     被上訴人雖否認其有違反號誌，堅稱係綠燈行駛，惟若如
     證人林秋霞所述，伊看到被上訴人時被上訴人已在八德路
     二段西向東車道上，及被上訴人係剛啟動要往八德路一段
     方向行駛，而當時渭水路方向車輛均為靜止等語，則顯見
     被上訴人於渭水路方向尚處於靜止狀態時，即已在行駛狀
     態，並行駛至八德路二段西向東車道上，顯有違反號誌之
     情況，證人林秋霞與被上訴人認識，且為同業，衡情應無
     故為不利被上訴人陳述之可能，是以證人林秋霞此部分之
     證言應屬可採。況且，本院依職權向台北市交通管制工程
     處函查八德路二段88巷口可否左轉，該處函覆稱：「八德
     路二段88巷係北往南單行道，車輛不可往北行駛，為避免
     行車動線衝突，該巷口並未劃設機車二段式待轉區○○○
     ○路左轉渭水路機車於該巷口停等待轉，亦未設置東往西
     方向號誌；另查八德路二段88巷位於八德路、渭水路口東
     側，八德路道路中心線南側，依本府警察局所送道路交通
     事故現場圖，B車（機車，按即被上訴人車輛）行車動線應
     屬逆向行駛行為，綜上，車輛不得於旨揭巷口往西行」，
     此有97年8月4日北市交工設字第09733170700號函在卷可稽
     ，是以被上訴人不得由八德路二段88巷巷口「左轉」進入
     八德路二段東向西車道至明。
     縱依被上訴人所稱，其係自八德路二段86號店門前出發而
     非由八德路二段88巷南往北行駛，其所出發之位置亦非八
     德路二段88巷與八德路二段路口，而係八德路二段西向東
     車道旁，則被上訴人所稱「左轉」，實係未依車道遵行方
     向，逕由南向北切入西向東車道，行駛至事發地點。是以
     縱被上訴人並非逆向八德路二段88巷南向北行駛，亦係未
     依車道遵行方向行駛，且無論何種行向，被上訴人均有違
     反號誌之狀況。
六、至於被上訴人指稱上訴人丁○○於車禍前即一直使用手機通
    話，甚至車禍發生後仍繼續通話而未立刻下車查看云云，則
    為上訴人所否認，辯稱其係車禍發生後始以手機聯絡老闆等
    語。本院依被上訴人聲請向遠傳電信調閱上訴人丁○○手機
    通聯記錄，然因該通聯記錄已逾六個月保存期限而未能調得
    ，此有遠傳電信97年5月26日回函在卷可稽。況被上訴人既
    無法提供精確之案發時間，而上訴人確實於案發後立即撥打
    電話，則縱調得該份通聯記錄，亦難以判斷該通話究係於車
    禍前所為或車禍發生後立即撥打。證人林秋霞則證稱：「（
    問：上訴人何時在講手機？）不是我看到，是我師傅講說『
    那個人把人撞到還一直講手機，不下來看』，我抬頭看，發
    現情狀也是如此。（問：是否有注意事故發生前，上訴人是
    否有在講電話？）我是聽我師傅講才去看的，師傅講的話就
    如剛才所述。」（本院98年3月2日準備程序筆錄），是以由
    證人林秋霞之證詞，證人林秋霞並未親見上訴人丁○○於車
    禍發生前即在使用手機通話，縱係證人林秋霞轉述之他人所
    見，亦係稱上訴人丁○○於車禍發生後仍在講手機，並未下
    車查看等語，而非稱其看見上訴人丁○○於車禍發生前即在
    使用手機通話等語，是以被上訴人此一指摘尚難採信。至於
    被上訴人指摘上訴人亦涉嫌違反號誌云云，依證人林秋霞之
    證詞可知，被上訴人行駛至八德路二段西向東車道內時，渭
    水路方向應仍為紅燈，上訴人丁○○既係八德路西向東方向
    車輛，尚難認為上訴人丁○○有何違反號誌之狀況。
七、依道路交通事故調查報告表所載，當時天氣晴，光線為日間
    自然光，路面乾燥，視距良好，並無障礙物，縱被上訴人未
    依遵行方向行駛，然被上訴人業已行至八德路二段道路中心
    線附近，且上訴人自陳被上訴人車速不快，是以上訴人應無
    不能發現被上訴人機車之情事，然上訴人應注意，能注意，
    卻疏未注意，致撞及被上訴人，其有過失甚明。惟被上訴人
    並未依遵行方向行駛，且違反號誌，亦有過失，已如前述；
    且被上訴人係逆向穿越西向東之車流，而於道路中心線附近
    與依遵行方向行駛正欲左轉之上訴人車輛發生碰撞，亦即被
    上訴人係自出於上訴人丁○○意料之外之方向與時間行駛至
    事故地點，而上訴人之過失僅在疏未發現被上訴人違規行駛
    至事故地點，是以被上訴人之過失程度高於上訴人，應佔六
    成，而上訴人丁○○之過失比例為四成。
八、按因故意或過失，不法侵害他人之權利者，負損害賠償責任
    ；不法侵害他人之身體或健康者，對於被害人因此喪失或減
    少勞動能力或增加生活上之需要時，應負損害賠償責任；不
    法侵害他人之身體、健康，被害人雖非財產上之損害，亦得
    請求賠償相當之金額，民法第184、193、195條分別定有明
    文。被上訴人於原審請求之看護費20,000元、其餘工作損失
    60,000元、機車修理費4,900元、證書費120元、診斷書100
    元業經原審駁回，且未據被上訴人上訴，業已確定，是以本
    院不再審酌，爰就被上訴人其餘請求審酌如下：
（1）工作損失
    被上訴人主張其因本件車禍受傷，六個月無法搬運重物，因
    而僱用林旺璋，月薪40,000元，6個月共計支出240,000元云
    云，然為上訴人所否認，經查：被上訴人於原審所提出桐楠
    中醫診所診斷證明書（原審卷第7頁）記載「前任院長交代
    ，半年內不可搬重物，須休養至少半年」，證人林旺璋亦於
    原審證稱確有受雇於原告所經營之一番機車行，月薪4萬元
    等語，然本院依職權向桐楠中醫診所函查關於診斷證明書中
    之記載，該院則回覆稱係被上訴人於96年6月10日開立診斷
    書時曾提及前院長劉孝忠醫師交代，半年內不可搬重物，須
    休養至少半年等語，有該院98年1月9日楠字第0980109號函
    在卷可稽，可見該記載僅係開立診斷證明書之醫師依被上訴
    人轉述之前任院長囑咐記載，既非開立診斷證明書之醫師所
    為之診斷，亦非開立診斷證明書之醫師向前任院長確認後所
    為之記載，僅憑被上訴人之片面轉述登載於上，其可信度自
    屬可疑。況本院依職權向被上訴人就診之台安醫院函查結果
    ，據其回覆稱被上訴人於95年10月5日至該院急診，經診斷
    為左胸壁挫傷併肋骨閉鎖性骨折，當日離院，復於95年10月
    8 日至外科門診複診，左前胸後背自扣打痛，X光無氣血胸
    左側肋骨骨折，開立止痛藥七天，建議使用胸束帶，病患於
    95 年11月9日門診追蹤，X光肋骨骨折已癒合，有該院98年1
    月23日（98）醫發字第040號函在卷可稽，顯見被上訴人之
    骨折至遲於車禍後約一個月（97年11月9日）即已完全癒合
    ，更難僅憑被上訴人自行向醫師轉述所謂前任院長之醫囑，
    即認為其有休養長達6個月且僱人代為工作之必要。況且，
    本院依職權查詢林旺璋之勞健保、所得稅資料，林旺璋之勞
    保、健保從未加保於一番機車行，且林旺璋並未申報95年度
    綜合所得稅，所得未達起徵點，無核定資料，此有勞工保險
    局被保險人投保資料表、中央健康保險局保險資料投保資料
    、台北市國稅局萬華稽徵所98年1月8日財北國稅萬華綜所二
    字第0980000034號函在卷可稽，是以林旺璋雖到庭附和稱確
    有受雇於被上訴人云云，然顯與其勞健保資料與所得稅核定
    資料不符，無從採信，從而被上訴人請求上訴人賠償其僱用
    林旺璋六個月之薪資240,000元，不應准許。惟被上訴人係
    從事機車行工作，有使用勞力之必要，於車禍後至骨折癒合
    前確有一個月之期間無法工作，經本院依職權調閱被上訴人
    94 年度綜合所得稅核定通知書，被上訴人94年度薪資收入
    共120,000元，是以被上訴人不能工作一個月，應受有
    10,000 元之工作損失，就此部分被上訴人自得請求上訴人
    賠償。
（2）醫療費
    被上訴人請求之醫療費用，扣除業已敗訴確定部分，共計
    14,678元，業據其提出醫療費用收據為證，堪信屬實，且其
    中「外用吊粉」、「束胸帶」亦確分別為桐楠中醫診所、臺
    安醫院醫囑建議其購買，為醫療所必須，有桐楠中醫診所98
    年1月9日楠字第0980109號函、台安醫院98年1月23日（98
    ）醫發字第040號函在卷可稽，被上訴人請求上訴人賠償此
    部分金額，自屬有據。
（3）慰撫金
    被上訴人請求慰撫金100,000元，經本院依職權調閱兩造財
    產資料，上訴人丁○○96年度所得約23萬元，95年度所得約
    20萬元，名下有汽車一部，無不動產，上訴人天成運輸95、
    96 年度均僅有利息收入數千元，另有汽車七部，被上訴人
    95、96年度總收入分別約50萬元、42萬元，名下有房屋二棟
    、土地一筆、汽車二部，有稅務電子閘門財產調件所得在卷
    可稽。另兩造於原審陳稱上訴人丁○○為高中畢業，從事快
    遞運輸，被上訴人為高中畢業，經營機車材料行等語，為兩
    造所不爭執，堪信屬實。本院審酌被上訴人因本件車禍，受
    有胸壁挫傷併肋骨閉鎖性骨折之損害，歷時一月始痊癒，以
    及兩造上開身分、地位及經濟狀況，認為被上訴人請求
    100,000 元，核屬適當，並無過高，被上訴人自應賠償。
九、綜上，被上訴人因本件車禍，所受損害共計124,678元，惟
    被上訴人之過失比例為百分之六十，已如前述，是以被上訴
    人得請求上訴人丁○○賠償之數額僅為49,871元（124678x
    40%= 49781，小數點以下四捨五入）。又上訴人丁○○係受
    雇於上訴人天成運輸，且係因執行職務而發生車禍，此為被
    上訴人所自承，依民法第188條第1項，被上訴人天成運輸自
    應就上開損害連帶負損害賠償之責。
十、綜上，被上訴人依侵權行為之法律關係，請求上訴人連帶給
    付49,871元，即屬有據，應予准許；逾此部分之請求為無理
    由，應予駁回。原審就上開不應准許部分，為被上訴人勝訴
    之判決，並依職權宣告假執行，及命上訴人負擔該部分訴訟
    費用，尚有未洽，上訴意旨求予廢棄，為有理由。至於上訴
    人其餘上訴部分，原判決為上訴人敗訴之判決，經核於法並
    無不合，上訴意旨求予廢棄，為無理由，應駁回其上訴。
十一、本件事證已臻明確，兩造間其餘主張及舉證，經本院審酌
      後認與判決之結果不生影響，不再逐一論列，附此敘明。
十二、據上論結，本件上訴為一部有理由，一部無理由，依民事
      訴訟法第436條之1第3項、第449條第1項、第450條、第79
      條，判決如主文。
中    華    民    國    98    年    3     月    31    日
                  民事第三庭    審判長法  官  丁蓓蓓
                                      法  官  黃明發
                                      法  官  陳怡雯
以上正本係照原本作成
如對本判決上訴，須於判決送達後20日內向本院提出上訴狀
中    華    民    國    98    年    3     月    24    日
                                書記官  陳黎諭


司法院資訊處製作；財團法人民間司法改革基金會備份。
